---
title: "Introdução ao educabr (PT-BR)"
output: rmarkdown::html_vignette
vignette: >
  %\VignetteIndexEntry{Introdução ao educabr (PT-BR)}
  %\VignetteEngine{knitr::rmarkdown}
  %\VignetteEncoding{UTF-8}
---

```{r, include = FALSE}
knitr::opts_chunk$set(
  collapse = TRUE,
  comment  = "#>",
  fig.width  = 7,
  fig.height = 4.5,
  out.width  = "100%"
)
```

```{r setup, message = FALSE}
library(educabr)
```

> Versão em português da vignette principal. Para a versão em inglês
> e canônica, veja **`vignette("01-introduction", "educabr")`**.

## Sobre o pacote

O **educabr** disponibiliza, sob um único esquema *tidy* canônico,
o conjunto mais extenso de séries históricas harmonizadas sobre
educação brasileira disponível em formato analítico:

* **Matrículas no ensino superior** — 1907 a 2024, **118 anos** de
  cobertura, articulando sete fontes primárias distintas (IBGE
  Estatísticas do Século XX, Durham, Maduro Junior, Kang, INEP
  Sinopse, INEP Microdados e o painel CENSUP do INEP).
* **Matrículas no ensino fundamental e médio** — 1933 a 2010, com
  desagregação por **cor/raça** a partir de 1960 (Kang, Paese & Felix
  2021).
* **Anos médios de escolaridade da população adulta** — 1925 a 2015,
  com desagregação por **sexo**, **cor/raça**, **macrorregião** e
  **unidade da federação** (Walter & Kang 2024).

Toda a transformação dos dados é auditável: cada linha do *output*
carrega o `source` (chave canônica em `inst/dict/vocabularies/sources.yaml`)
e um `source_note` com a referência exata da tabela ou capítulo de origem.

## Instalação

```r
# via GitHub
remotes::install_github("mancano-tales/educabr")
```

## API em duas funções

Toda a interface pública gira em torno de duas funções:

```{r}
# Esquema dos dois principais resultados
str(get_enrollment(level = "fundamental", year = 1950))
str(get_schooling(year = 1950))
```

Ambas retornam *tibbles* longas seguindo o mesmo esquema canônico
(`inst/dict/schema.yaml`), com colunas para a unidade geográfica,
a dimensão de desigualdade (raça, sexo, etc.), a fonte e o valor.

## Caso 1 — taxa bruta de matrícula por raça/cor

Aqui usamos a desagregação `dimension = "race"` para comparar a
trajetória de matrícula no ensino fundamental entre os cinco grupos
de cor/raça do IBGE entre 1960 e 2010.

```{r}
ef_raca <- get_enrollment(
  level     = "fundamental",
  indicator = "rate",
  geo_level = "BR",
  dimension = "race",
  year      = c(1960, 2010)
)

head(ef_raca)
```

A diferença entre as três principais categorias (`white`, `black`,
`brown`) acompanha uma das narrativas centrais da literatura
sociológica sobre educação no Brasil — convergência relativa nas
matrículas obrigatórias acompanhada de persistente desigualdade em
níveis mais altos.

## Caso 2 — comparação multi-fonte no ensino superior

O ensino superior brasileiro foi reconstituído por **diversos
autores** com metodologias ligeiramente diferentes, sobretudo para
o longo período 1933-2000 em que as fontes oficiais são esparsas.
O `educabr` mantém **todas as estimativas concorrentes** lado a lado,
permitindo comparação direta:

```{r}
es_1980 <- get_enrollment(
  level     = "superior",
  year      = 1980,
  network   = "total",
  modality  = "total",
  indicator = "count"
)

es_1980[, c("source", "value", "source_note")]
```

Note que para 1980 várias fontes convergem para o mesmo valor (~1,38
milhão), o que sugere uma estimativa estabilizada na literatura.
Para outros anos as estimativas divergem — passar `source = "..."`
no `get_enrollment()` é o caminho recomendado para fixar uma série
única em análises secundárias.

## Caso 3 — o problema dos totais reconstruídos (2000-2008)

Entre 2000 e 2008 o INEP começou a coletar matrículas em **EAD
(educação a distância)** em uma tabela específica do CENSUP
(`tabela7.x`), porém **não as somou** ao total das matrículas
presenciais publicadas na `tabela5.x`. Isso significa que séries
"totais" desse intervalo publicadas por Kang, Durham, Maduro Junior
e pela própria sinopse do INEP estão **sistematicamente
subestimadas** — em até 700 mil matrículas em 2008, segundo nosso
cálculo.

A partir de 2009, os microdados do CENSUP já agregam presencial e
EAD no mesmo cadastro, e o problema se resolve.

Para esse intervalo de transição, o `educabr` disponibiliza
**totais reconstruídos** (*reconstructed enrollment totals*) que
somam o componente presencial de cada fonte ao EAD publicado pelo
INEP. Essas linhas têm `is_derived = TRUE` e ficam fora do resultado
padrão de `get_enrollment()`; para inspecioná-las basta passar
`include_derived = TRUE`:

```{r}
recon <- get_enrollment(
  level           = "superior",
  year            = c(2000, 2008),
  network         = "total",
  modality        = "total",
  indicator       = "count",
  include_derived = TRUE
)

recon[recon$is_derived, c("year", "source", "value")]
```

O nome composto do `source` (ex.: `kang_paese_felix_2021+inep_sinopse_censup`)
explicita que se trata de uma combinação: o **componente presencial**
vem da primeira fonte e o **componente EAD** vem da segunda. O
`source_note` registra a composição exata para fins de citação.

> Convenção de citação sugerida: "Total reconstruído computado a
> partir de \{fonte\_presencial\} (presencial) e INEP Sinopse CENSUP
> (EAD), conforme metodologia documentada em `educabr` (Mançano 2026)."

## Caso 4 — anos médios de escolaridade por sexo

```{r}
escolaridade_sexo <- get_schooling(
  geo_level = "BR",
  dimension = "sex"
)

tail(escolaridade_sexo)
```

A série mostra a inversão histórica do *gender gap*: em 1925 os
homens tinham em média mais anos de estudo que as mulheres; ao longo
do século XX a vantagem inverte e em 2015 mulheres ultrapassam
homens em escolaridade média.

## Painel interativo

O pacote acompanha um painel Shiny com as três séries:

```r
educabr::run_dashboard()
```

O painel reproduz toda a comparação multi-fonte do ensino superior
de forma interativa, com um botão "View R code" em cada aba que
gera o código `educabr` + `ggplot2` para reproduzir a visualização
no seu ambiente R local — uma ponte direta entre exploração no
painel e análise reprodutível em script.

## Fontes e citação

A lista completa de fontes com DOIs e links está na vignette principal
em inglês (`vignette("01-introduction", "educabr")`). Para citar o
pacote em si:

> Mançano, T. (2026). *educabr: Harmonized Historical Series on
> Brazilian Education* (versão 0.0.0.9000).
> <https://github.com/mancano-tales/educabr>
