---
title: "Introdução ao educabr2 (PT-BR)"
output: rmarkdown::html_vignette
vignette: >
  %\VignetteIndexEntry{Introdução ao educabr2 (PT-BR)}
  %\VignetteEngine{knitr::rmarkdown}
  %\VignetteEncoding{UTF-8}
---

```{r, include = FALSE}
knitr::opts_chunk$set(
  collapse = TRUE,
  comment  = "#>",
  fig.width  = 7,
  fig.height = 4.5,
  out.width  = "100%"
)
```

```{r setup, message = FALSE}
library(educabr2)
```

> Versão em português da vignette principal. Para a versão em inglês
> e canônica, veja **`vignette("introduction", "educabr2")`**.

## Sobre o pacote

O **educabr2** disponibiliza, sob um único esquema *tidy* canônico,
o conjunto mais extenso de séries históricas harmonizadas sobre
educação brasileira disponível em formato analítico:

* **Matrículas no ensino superior** — 1907 a 2024, **118 anos** de
  cobertura, articulando sete fontes primárias distintas (IBGE
  Estatísticas do Século XX, Durham, Maduro Junior, Kang, INEP
  Sinopse, INEP Microdados e o painel CENSUP do INEP).
* **Matrículas no ensino fundamental e médio** — 1933 a 2010, com
  desagregação por **cor/raça** a partir de 1960 (Kang, Paese & Felix
  2021).
* **Anos médios de escolaridade da população adulta** — 1925 a 2015,
  com desagregação por **sexo**, **cor/raça**, **macrorregião** e
  **unidade da federação** (Walter & Kang 2024).
* **Despesa pública em educação** — 1933 a 2010, em % do PIB por
  estágio, por estudante em % do PIB per capita, e os indicadores de
  **razão dupla** de regressividade fiscal (Kang & Menetrier 2024).
* **Razão de progressão escolar (GDR6)** — 1955 a 2010, BR + 20 UFs,
  *proxy* da retenção nos primeiros anos do antigo primário (Kang,
  Paese & Felix 2021).
* **Atingimento educacional internacional** — 1870 a 2010, 111
  países, proporções da população de 15-64 anos que completou os
  níveis primário, secundário e terciário, com desagregação por sexo
  (Lee & Lee 2016) — a trajetória brasileira lida contra o registro
  mundial sem sair do pacote.

Toda a transformação dos dados é auditável: cada linha do *output*
carrega o `source` (chave canônica em `inst/dict/vocabularies/sources.yaml`)
e um `source_note` com a referência exata da tabela ou capítulo de origem.

## Instalação

```r
# via GitHub
remotes::install_github("mancano-tales/educabr2")
```

## API em cinco funções

A interface pública é deliberadamente enxuta — uma função por
tema, todas devolvendo *tibbles* no mesmo esquema canônico:

```{r}
# Esquema dos cinco principais resultados
str(get_enrollment(level = "fundamental", year = 1950))
str(get_schooling(year = 1950))
str(get_expenditure(level = "total", indicator = "share_gdp", year = 1950))
str(get_progression(year = 1980))
str(get_attainment(geo = "BRA", year = 1950))
```

Todas retornam *tibbles* longas seguindo o mesmo esquema canônico
(`inst/dict/schema.yaml`), com colunas para a unidade geográfica,
a dimensão de desigualdade (raça, sexo, etc.), a fonte e o valor.
Os filtros compartilhados (`year`, `geo_level`, `geo`, `source`,
`wide`, `lang`) funcionam de forma idêntica nas cinco funções.
Como o conjunto de colunas é o mesmo, resultados de temas diferentes
podem ser empilhados diretamente com `rbind()`/`bind_rows()`.

Note que o argumento `dimension` é deliberadamente assimétrico:
`get_schooling()` oferece raça *e* sexo; `get_enrollment()` apenas
raça; `get_attainment()` apenas sexo; `get_expenditure()` e
`get_progression()` nenhum. As assimetrias reproduzem os limites
físicos das fontes históricas, não limitações do pacote.

## Caso 1 — taxa bruta de matrícula por raça/cor

Aqui usamos a desagregação `dimension = "race"` para comparar a
trajetória de matrícula no ensino fundamental entre os cinco grupos
de cor/raça do IBGE entre 1960 e 2010.

```{r}
ef_raca <- get_enrollment(
  level     = "fundamental",
  indicator = "rate",
  geo_level = "BR",
  dimension = "race",
  year      = c(1960, 2010)
)

head(ef_raca)
```

A diferença entre as três principais categorias (`white`, `black`,
`brown`) acompanha uma das narrativas centrais da literatura
sociológica sobre educação no Brasil — convergência relativa nas
matrículas obrigatórias acompanhada de persistente desigualdade em
níveis mais altos.

## Caso 2 — comparação multi-fonte no ensino superior

O ensino superior brasileiro foi reconstituído por **diversos
autores** com metodologias ligeiramente diferentes, sobretudo para
o longo período 1933-2000 em que as fontes oficiais são esparsas.
O `educabr2` mantém **todas as estimativas concorrentes** lado a lado,
permitindo comparação direta:

```{r}
es_1980 <- get_enrollment(
  level     = "superior",
  year      = 1980,
  network   = "total",
  modality  = "total",
  indicator = "count"
)

es_1980[, c("source", "value", "source_note")]
```

Note que para 1980 várias fontes convergem para o mesmo valor (~1,38
milhão), o que sugere uma estimativa estabilizada na literatura.
Para outros anos as estimativas divergem — passar `source = "..."`
no `get_enrollment()` é o caminho recomendado para fixar uma série
única em análises secundárias.

Quando o que se quer é uma série única contínua (e não o painel
lado a lado), a **hierarquia de deduplicação** documentada do pacote
dá a ordem de precedência recomendada para anos sobrepostos:
microdados do CENSUP/INEP (2009-2024) → sinopses estatísticas do
INEP (1995-2008) → Kang, Paese & Felix (1990-1994) → Maduro Junior →
Durham → IBGE *Estatísticas do Século XX*. A fonte mais desagregada
e oficial disponível sempre prevalece.

## Caso 3 — o problema dos totais reconstruídos (2000-2008)

Entre 2000 e 2008 o INEP começou a coletar matrículas em **EAD
(educação a distância)** em uma tabela específica do CENSUP
(`tabela7.x`), porém **não as somou** ao total das matrículas
presenciais publicadas na `tabela5.x`. Isso significa que séries
"totais" desse intervalo publicadas por Kang, Durham, Maduro Junior
e pela própria sinopse do INEP estão **sistematicamente
subestimadas** — em até 700 mil matrículas em 2008, segundo nosso
cálculo.

A partir de 2009, os microdados do CENSUP já agregam presencial e
EAD no mesmo cadastro, e o problema se resolve.

Para esse intervalo de transição, o `educabr2` disponibiliza
**totais reconstruídos** (*reconstructed enrollment totals*) que
somam o componente presencial de cada fonte ao EAD publicado pelo
INEP. Essas linhas têm `is_derived = TRUE` e ficam fora do resultado
padrão de `get_enrollment()`; para inspecioná-las basta passar
`include_derived = TRUE`:

```{r}
recon <- get_enrollment(
  level           = "superior",
  year            = c(2000, 2008),
  network         = "total",
  modality        = "total",
  indicator       = "count",
  include_derived = TRUE
)

recon[recon$is_derived, c("year", "source", "value")]
```

O nome composto do `source` (ex.: `kang_paese_felix_2021+inep_sinopse_censup`)
explicita que se trata de uma combinação: o **componente presencial**
vem da primeira fonte e o **componente EAD** vem da segunda. O
`source_note` registra a composição exata para fins de citação.

> Convenção de citação sugerida: "Total reconstruído computado a
> partir de \{fonte\_presencial\} (presencial) e INEP Sinopse CENSUP
> (EAD), conforme metodologia documentada em `educabr2` (Mançano 2026)."

## Caso 4 — anos médios de escolaridade por sexo

```{r}
escolaridade_sexo <- get_schooling(
  geo_level = "BR",
  dimension = "sex"
)

tail(escolaridade_sexo)
```

A série mostra a inversão histórica do *gender gap*: em 1925 os
homens tinham em média mais anos de estudo que as mulheres; ao longo
do século XX a vantagem inverte e em 2015 mulheres ultrapassam
homens em escolaridade média.

## Caso 5 — regressividade fiscal na despesa educacional

Kang & Menetrier (2024) operacionalizam uma tese clássica da
economia política da educação brasileira — que o Estado gasta
desproporcionalmente mais por aluno no ensino superior do que no
ensino primário — por meio do indicador de **razão dupla**: a
despesa pública por estudante no Ensino Superior dividida pela
despesa por estudante no EF1 (anos iniciais).

```{r}
razao <- get_expenditure(indicator = "double_ratio_es_ef1")
razao[razao$year %in% c(1933, 1960, 1980, 2000, 2010),
      c("year", "value")]
```

Em 1933 o Estado gastava cerca de **66 vezes** mais por aluno do ES
do que por aluno dos primeiros anos do primário. Em 2010 essa razão
havia caído para menos de **9**. A série deixa explícito que a
expansão fiscal da educação básica ao longo da segunda metade do
século XX reduziu significativamente a regressividade — embora não
a tenha eliminado.

## Caso 6 — retenção no início do primário (GDR6)

O **GDR6** (*Gross Distribution Ratio* da 6ª série) — definido como
a razão entre as matrículas em séries 4–6 e as matrículas em séries
1–3 do antigo primário de oito anos — é um indicador de fluxo que
mede quantas crianças avançam para além dos primeiros anos do
primário. Valores mais altos indicam menos evasão e menos repetência
nos anos iniciais.

```{r}
gdr_estados <- get_progression(
  geo_level = "UF",
  geo       = c("SP", "BA"),
  year      = c(1955, 2010)
)

gdr_estados[gdr_estados$year %in% c(1960, 1980, 2000, 2010),
            c("year", "geo_code", "value")]
```

O fosso persistente entre SP e BA é uma das ilustrações canônicas da
desigualdade regional na literatura histórica: em 1960 a diferença
já é ampla, e só se estreita de forma substantiva depois das
reformas dos anos 1990.

> **Cobertura UF — atenção.** A compilação de Kang, Paese & Felix
> cobre **20** unidades da federação (`AL`, `AM`, `BA`, `CE`, `ES`,
> `GO`, `MA`, `MG`, `MT`, `PA`, `PB`, `PE`, `PI`, `PR`, `RJ`, `RN`,
> `RS`, `SC`, `SE`, `SP`). Os estados mais novos ou de origem
> territorial (AC, AP, DF, MS, RO, RR, TO) **não** constam da fonte.
> A série nacional brasileira tem buracos documentados em 1988-1990
> e 1994, em razão das transições oficiais da estrutura de séries.

## Caso 7 — o Brasil em perspectiva internacional

O painel de Lee & Lee (2016) permite ler a expansão brasileira
contra comparadores sem sair do pacote:

```{r}
att <- get_attainment(
  level = "tertiary",
  geo   = c("BRA", "ARG", "KOR", "USA"),
  year  = c(1950, 2010)
)

att[att$year %in% c(1950, 1980, 2010),
    c("year", "geo_code", "value")]
```

## O sistema de visualização embutido

O pacote acompanha um conjunto de componentes de *plotting* desenhado
segundo os princípios de *Data Visualization* de Kieran Healy, para
que uma consulta vire figura pronta para publicação em três linhas:

* `theme_educabr()` — tema serifado minimalista; com `plot_titles =
  FALSE` remove títulos internos para manuscritos LaTeX/Quarto (onde
  legenda e nota vivem no documento). Se houver TinyTeX local (e os
  pacotes `showtext`/`sysfonts`), a fonte LaTeX Latin Modern Roman é
  registrada automaticamente.
* `scale_colour_educabr()` / `scale_fill_educabr()` — paleta
  Okabe-Ito, segura para daltonismo.
* `scale_x_year_educabr(anos)` — eixo de anos para séries seculares:
  o espaçamento dos rótulos segue o span dos dados e o primeiro e o
  último ano presentes são sempre rotulados.

```{r, eval = requireNamespace("ggplot2", quietly = TRUE)}
library(ggplot2)

df <- get_schooling(geo_level = "BR", dimension = "sex")

ggplot(df, aes(year, value, colour = dim_sex)) +
  geom_line(linewidth = 0.9) +
  scale_colour_educabr(name = NULL) +
  scale_x_year_educabr(df$year) +
  theme_educabr() +
  labs(x = NULL, y = "Anos médios de estudo",
       title = "A inversão do gender gap educacional no século XX")
```

## Painel interativo

O pacote acompanha um painel Shiny com uma aba **Overview** curada
(quatro gráficos-história para público não técnico) e **seis abas
temáticas** — uma por tema (Enrollment, Tertiary Education,
Educational Attainment, Public Expenditure, Grade Progression,
International Comparison):

```r
educabr2::run_dashboard()
```

O painel reproduz toda a comparação multi-fonte do ensino superior
e as séries de despesa, progressão e comparação internacional de
forma interativa, com um botão "View R code" em cada aba que gera o
código `educabr2` + `ggplot2` para reproduzir a visualização no seu
ambiente R local — já estilizado com o sistema de visualização do
próprio pacote — uma ponte direta entre exploração no painel e
análise reprodutível em script.

## Fontes e citação

A lista completa de fontes com DOIs e links está na vignette principal
em inglês (`vignette("introduction", "educabr2")`). A função
`educabr_cite()` transforma qualquer chave de fonte (ou a coluna
`source` de um resultado) em referência pronta para colar:

```{r}
educabr_cite("kang_paese_felix_2021", style = "text")
```

Cite **tanto** o pacote (pela harmonização) **quanto** as compilações
originais (pelo trabalho de arquivo que produziu os números). Para
citar o pacote em si:

> Mançano, T. (2026). *educabr2: Harmonized Historical Series on
> Brazilian Education* (versão `r packageVersion("educabr2")`).
> <https://github.com/mancano-tales/educabr2>
